臺北高等行政法院判決
　　　　　　　　　　　　　　　　　　 93年度訴字第01765號
　　　　　　　　　　　　　　　.
原　　　告　甲○○
被　　　告　銓敘部
代　表　人　乙○○（部長）
訴訟代理人　丁○○
　　　　　　戊○○
　　　　　　丙○○
上列當事人間因任用事件，原告不服公務人員保障暨培訓委員會
中華民國93年3月16日93公審決字第0070號復審決定，提起行政
訴訟。本院判決如下：
　　主  文
原告之訴駁回。
訴訟費用由原告負擔。
　　事  實
一、事實概要：原告現職為全民健康保險爭議審議委員會（以下
    簡稱爭審會）薦任第9職等至簡任第10職等專門委員，行政
    院衛生署（以下簡稱衛生署）前於民國92年10月1日以衛署
    人字第0921101270號函詢銓敘部略以：原告可否現職改派為
    簡任第10職等專門委員，並追溯自92年1月1日生效。案經銓
    敘部於92年10月13日以部銓一字第0922288614號書函復以，
    原告非屬有特殊情形並經該署核准先行調派簡任官等人員，
    是以，應經晉升簡任官等訓練合格後，始具簡任第10職等任
    用資格等語。衛生署爰於92年10月9日以衛署人字第0920053
    995號令改派原告為爭審會簡任專門委員，並加註自92年10
    月8日生效。原告現職升官等任用案並經銓敘部92年12月12
    日部銓一字第0922307472號函銓敘審定為合格實授，原告不
    服上開銓敘部書函及上開銓敘審定函所載升等任用之生效日
    期，提起復審，經復審決定有關銓敘部92年10月13 日部銓
    一字第0922288614號書函部分，復審不受理；其餘復審駁回
    。原告猶未甘服，遂向本院提起行政訴訟。
二、兩造聲明：
　(一)原告未於言詞辯論期日到場，依其起訴狀所載聲明如下：
    1.原處分及訴願決定均撤銷。
    2.判決原告簡任第10職等資格追溯自92年1月1日生效。
    3.訴訟費用由被告負擔。
　(二)被告聲明：
    1.駁回原告之訴。
    2.訴訟費用由原告負擔。
三、兩造之主張：
甲、原告主張：
  (一)衛生署於92年10月8日，始以原職改派為由，將原告改派為
    簡任第10職等專門委員，並經被告銓敘部以92年12月12 日
    部銓一字第0922307472號函審定自92年10月8日生效，合先
    陳明。
  (二)本案源於原告奉派參加上開92年薦任公務人員晉升簡任官等
    訓練期間，獲悉部分同期學員於受訓期間仍由單一薦任第9
    職等升任簡任第10職等職缺（即先升後訓），即於92年9月
    初向服務機關爭審會長官報告，並於92年9月15日簽請衛生
    署准予依公務人員任用法第17條第3項規定：「前項公務人
    員如有特殊情形或係駐外人員，報經主管機關核准，得先予
    調派簡任職務，並於1年內或回國服務後1年內補訓合格，不
    受應先經升官等訓練，始取得簡任任用資格之限制。」以原
    職改派原告為簡任第10職等專門委員，並追溯自92年1月1日
    生效，雖蒙爭審會首長同意（即同意追溯自92年1月1日生效
    ），惜未為衛生署及被告銓敘部接受，仍認為原告應經晉升
    簡任官等訓練合格後始具簡任第10職等任用資格。
  (三)查其他行政機關之單一職務列等薦任第9職等人員，既然均
    能先升後訓，於晉升簡任官等訓練及格前即升任簡任第10職
    等，並獲被告銓敘部於92年5月間審定合格實授，由此觀之
    ，被告銓敘部早已知悉具簡任任用資格人員得先升後訓，則
    被告銓敘部原應立即行文各機關知照，讓衛生署及爭審會均
    知悉得辦理先升後訓，以照顧及保障公務人員應有之權益，
    該部卻捨而不為，似有鬆懈之虞？又原告於本案卻經被告銓
    敘部明確指示，須經晉升簡任官等訓練合格後始具簡任第10
    職等任用資格，原告顯遭差別待遇，則被告銓敘部依衛生署
    意見，所為自92年10月8日生效之審定，即與憲法第7條暨行
    政程序法第6條所定之平等原則未合。況原告早已佔薦任第
    9職等至簡任第10職等專門委員職缺，依舉輕以明重原則，
    單一職務列等薦任第9職等人員，既然均能先升後訓，已如
    前述，則原告當無被排除在外之理。
  (四)衛生署及被告銓敘部固均稱原告非屬有特殊情形經衛生署核
    准先行調派簡任官等人員云云，惟查公務人員任用法第17條
    第3項於91年1月19日修正後，該條項所稱之「特殊情形」，
    所指為何？過於籠統，於同法施行細則未見闡明其真義，且
    相關主管機關亦未為明確之解釋，致各行政機關各本職權解
    釋，其結果即原告從不知其真義為何，加上爭審會未置專責
    人事單位，而衛生署亦未曾以書面告知原告之情形是否符合
    所稱之「特殊情形」，致原告亦無從及早於92年1月1日起即
    簽請爭審會及衛生署准予先升後訓，而遲至奉派參加92年薦
    任公務人員晉升簡任官等訓練期間，始知得主張先升後訓，
    退一萬步言，倘原告係被安排（無從選擇）在92年10月或11
    月間參訓，則依衛生署及被告銓敘部上開意見，原告將遞延
    至11月或12月間始能取得簡任資格，此種以受訓之先後，決
    定取得簡任資格之先後，其依據為何？則衛生署及被告銓敘
    部逕僅以原告非屬有特殊情形經衛生署核准先行調派簡任官
    等人員為由，而否准原告追溯自92年1月1日生效之請求，是
    否盡符前開公務人員任用法第17條第3項之立法意旨，亦不
    無斟酌之餘地。
  (五)被告92年1月起所實施之「先訓後升」之新規定，姑不論於
    同年4月間適逢SARS之侵襲全台，人人自危，政府各機關疲
    於奔命、應付，根本無暇了解「先訓後升」及「先升後訓」
    有何不同，以及應如何適用？且新規定上路，了解公務人員
    任用法第17條第3項所稱之「特殊情形」，少之又少，又如
    何能期待衛生署或原告能適當且及時適用該條項之規定，對
    此有利及不利之情形，被告銓敘部是否已全然予以注意，而
    符合行政程序法第9條之規定？
  (六)綜上所陳，本案攸關原告92年年資得否全年予以採計，而本
    （均有其立論依據），仍未為被告保訓會所接受，且未逐一
    論駁，顯屬復審決定不備理由，難令甘服，已構成應予撤銷
    該復審決定之適當理由；甚至掌管全國公務人員權益保障之
    被告保訓會竟將上開無心之結果移由衛生署承擔，殊不知衛
    生署係以具體之個案請被告銓敘部表示意見後，始不同意原
    告追溯自92年1月1日生效，於此種情形，即應認定被告銓敘
    部92年10月13日部銓一字第0922288614號書函之性質屬行政
    處分（已損及原告之權益），否則勢必迫使原告另行以個人
    名義向被告銓敘部提出陳情後，再以其答覆作為行政處分，
    對之提起行政救濟，如此一來，實有違行政救濟之經濟原則
    ，因此，被告保訓會所為此部分（即被告銓敘部92年10月13
    日部銓一字第0922288614號書函）不受理之復審決定，亦有
    違誤，敬請鈞院明察，並賜如前開請求事項之判決，以符法
    制，原告感激不盡。
乙、被告主張：
  (一)查公務人員任用法第24條規定：「各機關擬任公務人員，經
    依職權規定先派代理，限於實際代理之日起3個月內送請銓
    敘部銓敘審定。．．．」及同法施行細則第22條規定：「各
    機關．．．對於擬任人員之送審．．．於本法第24條所定期
    限內填具擬任人員送審書表．．．送銓敘部銓敘審定。．．
    ．」復查被告銓敘部79年9月14日79台華審二字第0431852號
    函規定略以：「現職公務人員於取得高一官等升等任用資格
    後，調升高一官等職務時，前後如為兩個不同職務者，自應
    重新派代，如前後為同一職務跨列二個官等者，依公務人員
    任用法第25條及同法施行細則第21條第2項之規定，亦應重
    新派代。」依上開規定，各機關擬任公務人員，應經依職權
    規定先派代理，且公務人員於取得高一官等任用資格後，如
    現職係屬跨列官等職務，亦須重新派代，並於實際代理之日
    起3個月內，填具擬任人員送審書表併同相關證件送請被告
    銓敘部銓敘審定。本案原告經行政院衛生署於92年10月9日
    以衛署人字第0920053995號令派代為全民健康保險爭議審議
    委員會簡任第10職等專門委員職務，自92年10月8日生效，
    並據於同年12月9日以衛署人字第0921101684號公務人員送
    審書送銓敘部銓敘審定，案經被告於92年12月12日以部銓一
    字第0922307472號函審定合格實授，核敘簡任第10職等本俸
    2級610俸點在案。以上開行政院衛生署令派原告調升簡任官
    等職務之生效日期及該署填具之公務人員送審書內到職日期
    欄所載日期，均為92年10月8日，被告爰依規定據以銓敘審
    定其生效日期為92年10月8日，於法並無不合。
  (二)茲就本案之爭點提出答辯如下：
  1.原告主張其他機關單列薦任第9職等人員均能先升後訓，於
    晉升簡任官等訓練合格前即升任簡任第10職等，而本案原告
    早已占薦任第9職等至簡任第10職等專門委員職缺，卻經本
    部明確指示，須經晉升簡任官等訓練合格後始具簡任第10職
    等任用資格，顯遭差別待遇，有違舉輕以明重原則，且與憲
    法第7條及行政程序法第6條所定之平等原則未合等節：
    (1)查公務人員任用法第17條規定：「．．．（第2項）公務
      人員具有左列資格之1，並經銓敘部銓敘審定合格實授現
      任薦任第9職等職務，最近3年年終考績2年列甲等、1年列
      乙等以上，敘薦任第9職等本俸最高級，且經晉升簡任官
      等訓練合格者，取得升任簡任第10職等任用資格，不受前
      項規定之限制：一、經高等考試或經相當高等考試之特種
      考試或於本法施行前經分類職位第6至第9職等考試或經公
      務人員薦任升官等考試、薦任升等考試或於本法施行前經
      分類職位第6職等升等考試及格，並任合格實授薦任第9職
      等職務滿3年者。．．．（第3項）前項公務人員如有特殊
      情形或係駐外人員，報經主管機關核准，得先予調派簡任
      職務，並於1年內或回國服務後1年內補訓合格，不受應先
      經升官等訓練，始取得簡任任用資格之限制。．．．」揆
      其立法意旨，係考量該條文第2項業已修正增列升任簡任
      官等人員，須先經晉升簡任官等訓練合格之規定，為避免
      其公布施行之初有所阻力，並為因應業務性質特殊機關及
      人員（如法官、檢察官及駐外人員等）之實際需要，爰予
      配合增列本項規定，使有特殊情形者或駐外人員，經主管
      機關核准者，得先予調派簡任職務，並於1年內或回國服
      務後1年內補訓合格，以資適用。是以，上開先升後訓規
      定與所占職缺是否跨列簡任無涉，先予敘明。至所稱特殊
      情形之認定，係賦予主管機關基於用人權限，視業務需要
      情形予以衡酌考量，而非當然先予核派簡任職務，且是類
      人員雖不受須先經晉升官等訓練始取得簡任任用資格之限
      制，惟依前開公務人員任用法第24條及同法施行細則第22
      條規定，仍須於實際代理之日起3個月內辦理送審。茲以
      行政院衛生署於92年10月間函詢原告升任簡任官等職務之
      生效日期得否溯自92年1月1日生效一案，係依案附原告擬
      以原職改派簡任第10職等專門委員職務之簽呈辦理，以其
      非屬經該署審酌因特殊情形，核准先予調派簡任職務人員
      ，依公務人員任用法第17條第2項規定，應經晉升簡任官
      等訓練合格後，始具簡任第10職等任用資格。是以，前開
      被告銓敘部銓一字第0922288614號書函所為之答復，於法
      並無違誤。
    (2)至原告援引黃國青案例，指稱其他機關單列薦任第9職等
      人員均能先升後訓部分，查黃君係應92年度薦任公務人員
      晉升簡任官等訓練合格（生效日期：92年10月8日），原
      任行政院農業委員會動植物防疫檢疫局薦任第9職等科長
      ，經行政院農業委員會92年5月14日令派代為該局簡任第
      10職等副組長，並自派令發布日生效，經被告92 年6月24
      日以部銓5字第0922260241號函審定有案。茲以黃君係因
      特殊情形，經主管機關行政院農業委員會依公務人員任用
      法第17條第3項規定，於92年5月14日核定先予調派簡任官
      等職務，與本案行政院衛生署係於原告經晉升簡任官等訓
      練合格後，始予核派簡任官等之情形並不相同，併此敘明
      。
  2.原告主張行政院衛生署係以具體之個案請被告銓敘部表示意
    見後，始不同意原告派代日期追溯自92年1月1日生效，應認
    定被告銓敘部92年10月13日部銓一字第0922288614號書函之
    性質屬行政處分一節：查公務人員保障法第25條第1項規定
    ：「公務人員對於服務機關或人事主管機關．．．所為之行
    政處分，認為違法或顯然不當，致損害其權利或利益者，得
    依本法提起復審。．．．」是以，復審之提起，應以服務機
    關或人事主管機關所為之行政處分為標的。參照行政程序法
    第92條第1項規定，亦即指服務機關或人事主管機關就公法
    上具體事件所為之決定或其他公權力措施而對外直接發生法
    律效果之單方行政行為。另參照行政法院41年判字第15號判
    例：「．．．對於官署與其他機關團體間內部所為職務上表
    示，人民自不得遽以官署為被告而訴請予以撤銷。」暨57年
    判字第178號判例：「行政官署就其主管事務對所屬機關所
    為指示處理之命令，係屬上級官署對下級官署，本於職權所
    行之指揮監督，既非對於人民所為之行政行為，更不因而對
    人民發生具體的法律效果，自不能認為行政處分，而對之提
    起訴願。」是以，公務人員須對服務機關或人事主管機關就
    具體事件所為發生法律上效果之單方行政行為，認為違法或
    顯然不當，致損害其權利或利益者，始可提起復審。而所稱
    發生法律上效果，須有法律上權利義務之變動始足當之，故
    倘行政機關與其他機關間內部所為職務上之表示，並非對於
    公務人員所為行政行為，亦未對公務人員發生具體法律效果
    ，自非行政處分。據此，上開本部被告部銓一字第09222886
    14號函僅係就行政院衛生署所詢有關原告原職改派為簡任第
    10職等專門委員之生效日期，得否追溯自92年1 月1日生效
    所為之釋示，核屬機關間內部所為職務上之表示，並非對於
    公務人員所為之行政處分，亦未對外發生具體法律效果，揆
    諸上開規定及判例意旨，自非屬行政處分性質，原告對之逕
    行提起行政救濟，應為法所不許，爰應不予受理。
  3.原告主張被告銓敘部早已知悉具簡任任用資格者得先升後訓
    ，則銓敘部原應立即行文各機關知照，以照顧及保障公務人
    員應有之權益，及92年4月適逢SARS期間，政府機關疲於奔
    命，根本無暇瞭解「先訓後升」及「先升後訓」有何不同等
    節：查公務人員任用法部分條文修正草案前於91年1月8日經
    立法院三讀會通過時，因增刪或修正條文頗多（按：含第17
    條先行調派簡任人員規定），為顧及機關用人及當事人權益
    ，被告銓敘部爰將該法修正情形，先行於91年1月16日以部
    法2字第0912104047號書函函送中央及地方各主管機關人事
    機構知照，並請轉知所屬。嗣該法於91年1月29日修正公布
    後，被告銓敘部亦於同年2月1日以部法二字第0912112851號
    函，將相關修正條文分行中央及地方各主管機關人事機構知
    照，並請轉知所屬。是以，被告銓敘部已善盡職責，並無原
    告所稱鬆懈之情事。
  (三)綜上所述，公務人員保障暨培訓委員會93年3月16日93公審
    決字第0070號復審決定，於法並無不合。爰提出答辯如上，
    並請駁回原告之訴。
　　理  由
壹、程序方面：
一、本件原告經合法通知，未於言詞辯論期日到場，核無行政訴
    訟法第218條準用民事訴訟法第386條所列各款情形，爰依被
    告之聲請，由其一造辯論而為判決。
二、本件被告之代表人原為吳容明，自93年6月8日變更為乙○○
    ，是其聲明承受訴訟，核無不合，應予准許。
三、按經訴願程序之行政訴訟，應以駁回訴願之原處分機關為被
    告；原告於提起本件行政訴訟，同列銓敘部及公務人員保障
    暨培訓委員會為被告機關，然查公務人員保障暨培訓委員會
    係復審機關，而本件乃經復審駁回，是原告亦列公務人員保
    障暨培訓委員會為被告，此部分起訴不備要件，依行政訴訟
    法第107條第1項第10款規定，應駁回之。
貳、關於銓敘部92年10月13日部銓一字第0922288614號書函部分
    ：
一、按公務人員保障法第25條第1項規定：「公務人員對於服務
    機關或人事主管機關．．．所為之行政處分，認為違法或顯
    然不當，致損害其權利或利益者，得依本法提起復審．．．
    。」，是復審之提起應以行政處分存在為前提。所稱行政處
    分，依行政程序法第92條第1項規定，係指行政機關就公法
    上具體事件所為之決定或其他公權力措施而對外直接發生法
    律效果之單方行政行為。另「官署就法令所為釋示，並非本
    於行政權而對於人民所為發生法律效果之單方行政行為，自
    不能認為行政處分，而對之提起訴願。」前行政法院（89年
    7月1日改制為最高行政法院）59年判字第245號判例參照。
二、查銓敘部92年10月13日部銓一字第0922288614號書函，其受
    文單位係行政院衛生署，並非給與原告；且該書函係被告對
    於行政院衛生署所詢現任跨官等職務人員，取得較高官等任
    用資格之改派事宜，就公務人員任用法第17條等相關規定所
    為釋示，屬機關間之行文；揆諸上開法條規定及判例意旨，
    並未對外發生具體法律效果，應非屬行政處分，原告對之提
    起復審，於法即有未合，復審決定予以不受理，自無不合。
參、關於銓敘部92年12月12日部銓一字第0922307472號函部分：
一、按公務人員任用法第17條第2項規定：「公務人員具有左列
    資格之一，並經銓敘部銓敘審定合格實授現任薦任第9職等
    職務，最近3年年終考績2年列甲等、1年列乙等以上，敘薦
    任第9職等本俸最高級，且經晉升簡任官等訓練合格者，取
    得升任簡任第10職等任用資格，不受前項規定之限制：一、
    經高等考試或經相當高等考試之特種考試或於本法施行前經
    分類職位第6至第9職等考試或經公務人員薦任升官等考試、
    薦任升等考試或於本法施行前經分類職位第6職等升等考試
    及格，並任合格實授薦任第9職等職務滿3年者．．．。」第
    24條規定：「各機關擬任公務人員，經依職權規定先派代理
    ．．．送請銓敘部銓敘審定。．．．」公務人員俸給法第15
    條規定：「升任官等人員，自升任官等最低職等之本俸最低
    級起敘。但原敘年功俸者，得敘同數額俸點之本俸或年功俸
    書
二、本件原告原任爭審會薦任第8職等至第9職等秘書，於89年1
    月1日考績升等取得薦任第9職等任用資格，同年3月17日調
    升本機關薦任第9職等至簡任第10職等專門委員，歷至91 年
    考績結果晉敘薦任第9職等年功俸2級610俸點，其以薦任第9
    職等參加89年、90年及91年考績均列甲等，並參加92年薦任
    公務人員晉升簡任官等訓練合格，並於92年10月8日生效之
    事實，有被告函、爭審會通知書及考試院訓練合格證書等影
    本在卷足憑；惟行政院衛生署於92年10月9日始以衛署人字
    第0920053995號令將原告其現職改派為簡任專門委員，且載
    明自92年10月8日生效，亦有該署令影本一紙在卷可按；從
    而，被告92年12月12日部銓一字第0922307472號函，按主管
    機關之核派，銓敘審定原告為簡任第10職等本俸2級610俸點
    ，並自92年10月8日生效，依法自無不合。
三、另按公務人員任用法第17條第3項規定：「前項公務人員如
    有特殊情形或係駐外人員，報經主管機關核准，得先予調派
    簡任職務，並於1年內或回國服務後1年內補訓合格，不受應
    先經升官等訓練，始取得簡任任用資格之限制。但特殊情形
    之補訓，以本條文修正施行後5年內為限。」；是以，未經
    晉升簡任官等訓練合格，亦得先予調派簡任職務，即所謂「
    先升後訓」，其特殊情形之認定，係屬主管機關權責。本件
    原告主張請求溯及自92年年1月1日核派簡任專門委員，然經
    行政院衛生署92年10月9日衛署人字第0920053995號令改派
    原告為簡任專門委員，並載明92年10月8日生效，已如上述
    ；是被告依權責機關之核派，以92年10月8日為原告升任簡
    任官等任用案之生效日期，自無違誤。
四、至原告主張訴外人黃國青原任行政院農業委員會動植物防疫
    檢驗局薦任第9職等科長，卻能先升後訓，於晉升簡任官等
    訓練合格前即升任簡任第10職乙節；惟查，得否「先升後訓
    」，其特殊情形之認定，係屬權責機關之考量，尚與平等原
    則無涉，併此敘明。
肆、綜上所述，原處分依法並無違誤；復審決定予以維持，亦無
    違誤；原告徒執前詞，聲請撤銷原處分及訴願決定，並請求
    判決原告簡任第10職等資格追溯自92年1月1日生效，為無理
    由，應予駁回。
據上論結，原告之訴為無理由，依行政訴訟法第218條、民事訴
訟法第385第1項前段、行政訴訟法條第98條第3項前段，判決如
主文。
中　　華　　民　　國　　94　　年　　5　　 月　　12　　日
                       第七庭審判長法  官　鄭　小　康
                                   法  官　李　玉　卿
                                   法  官　黃　秋　鴻
上為正本係照原本作成。
如不服本判決，應於送達後20日內，向本院提出上訴狀並表明上
訴理由，如於本判決宣示後送達前提起上訴者，應於判決送達後
20日內補提上訴理由書（須按他造人數附繕本）。
中　　華　　民　　國　　94　　年　　5　　 月　　12　　日
                                       書記官   王琍瑩
